【裁判字號】    99,抗,1413
【裁判日期】    991029
【裁判案由】    確認優先購買權不存在
【裁判全文】
臺灣高等法院民事裁定                   99年度抗字第1413號
抗  告   人
即   相對人     庚○○
                己○○
共同代理人      劉錦隆律師
相  對人 即
抗  告   人     戊○○
                王合和祭祀公業（即祭祀公業王合和）
上  一  人
法定代理人      乙○○
                丙○○
                甲○○
                丁○○
上列當事人間確認優先購買權不存在事件，抗告人對於中華民國
99年7 月27日臺灣士林地方法院99年度重訴字第50號裁定各自提
起抗告，本院裁定如下：
      主      文
抗告駁回。
抗告人庚○○、己○○之聲請駁回。
抗告費用由抗告人負擔。
      理      由
一、抗告人庚○○、己○○（下稱庚○○等）抗告意旨略以：伊
    等為坐落臺北市○○區○○段7 小段414、415、416、417、
    418及485地號等6 筆土地（下稱系爭土地）之買受人，原法
    院96年度重訴字第252 號判決命相對人即抗告人王和合祭祀
    公業（下稱王合和祭祀公業）應將系爭土地所有權移轉予伊
    等確定在案，因相對人即抗告人戊○○（下稱戊○○）主張
    優先購買，向法院提起確認優先承購權存在等訴訟，現繫屬
    本院99年度重上更(一)字第79號（下稱前訴訟事件），並向臺
    北市中山地政事務所（下稱中山地政所）提出異議，致中山
    地政事務所對伊等持上開確定判決為移轉登記之申請，依土
    地登記規則第57條第1項第3款予以駁回，伊等惟有訴請司法
    裁判一途。因前訴訟事件之訴訟結果有使伊等請求王合和祭
    祀公業移轉系爭土地所有權之權利被侵害之虞，伊等乃提起
    本件訴訟，符合民事訴訟法第54條第1項第2款主參加訴訟之
    要件，故本件係提起前訴訟事件之主參加訴訟，應裁定移送
    與前訴訟事件程序一併審理，而非裁定停止訴訟程序。又伊
    等原已撤回本件訴訟，擬向前訴訟事件提起主參加訴訟，惟
    戊○○不同意伊等撤回，致伊等無法向本院前訴訟事件程序
    提起主參加訴訟，為此求予廢棄原裁定等語。
二、戊○○抗告意旨略以：庚○○等就本件訴訟之起訴，違反民
    事訴訟法第253 條重複起訴禁止原則，就同一事件重行起訴
    ，原法院應依同法第249條第1項規定予以駁回，而非裁定停
    止訴訟程序；又本件訴訟係為確認戊○○與王合和祭祀公業
    間因行使優先購買權所成立之買賣關係不存在，但其等就此
    法律關係已進行前訴訟，庚○○等就前訴訟事件判決結果既
    不得為相反之主張，即無法以本件訴訟除去其欲主張法律關
    係存否之不安狀態，庚○○等就本件訴訟無民事訴訟法第24
    7條第1項之確認利益，為此求予廢棄原裁定，請准本件訴訟
    繼續審判等語。
三、按「訴訟全部或一部之裁判，以他訴訟之法律關係是否成立
    為據者，法院得在他訴訟終結以前，以裁定停止訴訟程序」
    ，民事訴訟法第182條第1項定有明文。所謂訴訟全部或一部
    之裁判，以他訴訟之法律關係是否成立為據者，係指他訴訟
    之法律關係是否成立，為本件訴訟之先決問題（最高法院89
    年台抗字第356號、89年台抗字第476號判決意旨參照），至
    於應否命停止訴訟程序，法院有自由裁量權。即先決問題之
    法律關係是否成立，如非本件訴訟可自為調查裁判，或裁定
    停止訴訟程序，當事人無受延滯訴訟之不利益，自可裁定停
    止訴訟程序。
四、經查：
（一）庚○○等向原法院提起確認戊○○與王合和祭祀公業間就
      系爭土地因行使優先承買權所成立之買賣關係不存在之訴
      ；惟戊○○就系爭土地業以王合和祭祀公業為被告，訴請
      原法院確認兩造間就系爭土地有優先承購權存在，並請求
      王合和祭祀公業應按其與庚○○等間系爭土地買賣契約之
      同一條件，與戊○○訂立書面買賣契約，將系爭土地移轉
      登記並交付予戊○○，經原法院以95年度重訴字第335 號
      判決戊○○勝訴，王合和祭祀公業提起上訴，本院以96年
      度重上字第378 號判決駁回王合和祭祀公業之上訴，並命
      為同時履行之判決，王合和祭祀公業向最高法院提起上訴
      ，經最高法院以99年度台上字第775 號判決，廢棄原判決
      ，發回本院，現由本院99年度重上更(一)字第79號事件審理
      中。戊○○所提之前訴訟事件如遭敗訴確定，則戊○○對
      系爭土地即不具有優先購買權，庚○○等之本件訴訟即無
      確認利益，無續行訴訟之必要；如戊○○獲勝訴確定，則
      本件訴訟自可繼續進行，無判決歧異之問題，且戊○○與
      王合和祭祀公業間之優先承買權確定存在時，庚○○等所
      提之本件訴訟始有確認利益，故本件訴訟之裁判係以前訴
      訟事件之法律關係是否成立為先決問題。又前訴訟事件現
      經最高法院發回更審中，卷證資料已臻齊備現於本院更審
      中，庚○○等不致因停止本件訴訟程序受有延滯訴訟之不
      利益，從而，本件訴訟有裁定停止訴訟程序之必要。原裁
      定命本件訴訟於前訴訟事件終結前，停止訴訟程序，並無
      不合。
（二）戊○○主張本件訴訟係確認伊與王合和祭祀公業間因行使
      優先購買權所成立之買賣關係不存在，但伊就此法律關係
      已進行前訴訟事件，庚○○等就前訴訟事件判決結果既不
      得為相反之主張，即無確認利益，本件訴訟應繼續審判云
      云。按「確認法律關係之訴，非原告有即受確認判決之法
      律上利益者，不得提起」，民事訴訟法第247條第1項前段
      固有明文，惟前訴訟事件現仍於本院更審審理中，尚未判
      決確定，無既判力可言，庚○○等就本件訴訟非無受確認
      判決之法律上利益。然本件訴訟是否有續行之必要，有待
      前訴訟事件之法律關係是否成立為據，故裁定停止訴訟程
      序，已如前述，非謂有確認利益即應繼續審判，是戊○○
      此部分主張即無足採。戊○○另主張前訴訟事件與本件訴
      訟為同一事件，本件訴訟違反重複起訴禁止原則，原法院
      不應停止執行，而應依同法第249條第1項規定予以駁回云
      云。按訴訟法上所謂一事不再理之原則，乃指同一事件已
      有確定之終局判決者而言。其所謂同一事件，必同一當事
      人就同一法律關係而為同一之請求，若此三者有一不同，
      即不得謂為同一事件，自不受確定判決之拘束（最高法院
      19年上字第278 號判例意旨參照）。經查，前訴訟事件係
      戊○○為原告，王合和即祭祀公業為被告，本件訴訟則係
      庚○○等為原告，戊○○、王合和祭祀公業為被告，是前
      後兩訴之當事人並非同一，又前訴訟事件係請求：(一)確認
      戊○○就坐落系爭土地有優先承購權存在。(二)王合和祭祀
      公業應按其與庚○○等間就系爭土地買賣契約之相同條件
      ，與戊○○訂立書面買賣契約，並將系爭土地所有權全部
      移轉登記及交付予戊○○，屬確認優先購買權之訴及給付
      之訴，本件訴訟係請求確認戊○○與王合和祭祀公業間就
      系爭土地因行使優先購買權所成立之買賣關係不存在，屬
      確認買賣關係之訴，且彼此間之法律關係迥異，有本院依
      職權調閱之前訴訟事件全卷及本件訴訟起訴狀可參〔見士
      林地院95年度重訴字第335號卷(一)第6-7頁、士林地院99年
      度重訴字第50號卷第7 頁）。則庚○○等請求戊○○及王
      合和祭祀公業確認優先購買權不存在之本件訴訟，與戊○
      ○請求王合和祭祀公業確認優先承購權等之訴訟，並非同
      一事件，庚○○等提起本件訴訟，不屬民事訴訟法第253
      條禁止重訴之列，是戊○○此部分主張亦不足採。
（三）庚○○等主張伊等提起本件訴訟，符合民事訴訟法第54條
      第1項第2款主參加訴訟之要件，因認本件訴訟之起訴係提
      起前訴訟事件之主參加訴訟，原法院應裁定移送與前訴訟
      事件一併審理云云。按主參加訴訟，本質上本屬獨立之訴
      之一種，原得獨立起訴，第以其與本訴訟有密切之牽連關
      係，為訴訟經濟，並防裁判兩歧甚或矛盾之弊，故除可另
      行提起獨立之訴訟外，特許其於本訴訟繫屬中，提此主參
      加訴訟，俾藉一次之審判解決主參加訴訟原告及本訴訟兩
      造間之爭議。基此立法意旨推之，依民事訴訟法第54條之
      規定提起主參加訴訟，自應以是否合於該條規定之要件為
      準（最高法院72年台上字第4607號裁判意旨參照）。經查
      ，前訴訟事件係戊○○為原告，王合和祭祀公業為被告，
      訴訟標的為請求確認戊○○就系爭土地有優先承購權存在
      ，王合和祭祀公業應按其與庚○○等間就系爭土地買賣契
      約之相同條件，與戊○○訂立書面買賣契約，並將系爭土
      地所有權全部移轉登記及交付予戊○○，經本院調閱前訴
      訟事件卷宗卷附之起訴狀可參〔見臺灣士林地方法院（下
      稱士林地院）95年度重訴字第335號卷(一)第6-7頁〕，庚○
      ○等雖於原法院以前訴訟事件之兩造即戊○○及王合和祭
      祀公業為共同被告，訴請確認之訴訟標的為戊○○與王合
      和祭祀公業間就系爭土地行使優先購買權所成立之賣賣關
      係不存在（見原法院卷(一)第7 頁），並主張前訴訟事件判
      決之結果，有使其等原得依原法院96 年度重訴字第252號
      確定判決申請地政機關為所有權移轉登記之權利受有侵害
      ，揆諸前開說明，庚○○等本件訴訟之起訴，固符合民事
      訴訟法第54條第1項第2款主參加訴訟之要件。惟前訴訟事
      件現繫屬於本院99年度重上更(一)字第79號事件，庚○○得
      向該事件之法院聲請主參加訴訟，或向原法院聲請主參加
      訴訟，由原法院裁定移送，庚○○等逕於本件停止執行之
      抗告程序中，一併主張其等起訴係主參加訴訟，請求本院
      將本訴訟移送至前訴訟事件程序中一併審理，自有未合，
      應由本院將庚○○等此部分之聲請駁回，裁定如主文第二
      項所示。至庚○○等主張伊等為提起主參加訴訟，曾於原
      法院撤回本件訴訟，雖為王合和祭祀公業所同意，惟為戊
      ○○所不同意（見原法院卷(二)77-78 、82、90頁），為保
      障庚○○等之權益，有由本院裁定移送之必要云云。然查
      ，提起主參加訴訟不以撤回本件訴訟程序為必要，庚○○
      等執此請求本院逕行移送，顯有誤會，自不足採。
五、綜上所述，原法院裁定本件訴訟於前訴訟事件終結前應停止
    訴訟程序，並無不合，兩造各執前詞指摘原裁定不當，求予
    廢棄，為無理由，應予駁回。庚○○等聲請將本件訴訟移送
中    華    民    國    99    年    10    月    29    日
                    民事第十七庭
                        審判長法  官  湯美玉
                              法  官  李慈惠
                              法  官  丁蓓蓓
正本係照原本作成。
本裁定除以適用法規顯有錯誤為理由外，不得再抗告。如提起再
抗告，應於收受後10日內委任律師為代理人向本院提出再抗告狀
。並繳納再抗告費新台幣１千元。
中    華    民    國    99    年    11    月    1     日
                              書記官  陳思云

司法院資訊處製作；財團法人民間司法改革基金會備份。
